臺北高等行政法院判決　　　　　　　　　　　　　　九十二年度訴字第一五七四號
　　　　　　　　　　　　　　　.
　　原　　　告　連展科技股份有限公司
　　代　表　人　甲○○董事長.
　　訴訟代理人　乙○○
　　被　　　告　經濟部智慧財產局
　　代　表　人　蔡練生（局長）
　　訴訟代理人　丙○○
右當事人間因新式樣專利申請事件，原告不服經濟部中華民國九十二年二月二十六日
經訴字第○九二○六二○四七七○號訴願決定，提起行政訴訟。本院判決如左：
    主  文
原告之訴駁回。
訴訟費用由原告負擔。
    事  實
壹、事實概要：
    緣原告前於民國（以下同）八十九年九月四日以「電連接器插頭（一）」（以下
    簡稱系爭案）向被告申請新式樣專利，經被告編為第00000000號予以審
    查，不予專利。原告不服，申請再審查，案經被告以其整體形狀僅係西元一九九
    八年三月版之Computer Products雜誌內頁所示之USB引證產品（以下簡稱引證資
    料）之既有同類產品之外形，因應不同年代、不同機能需要而予以小型化之簡易
    修飾而已，並未顯現出任何特異之造形變化特色及視覺效果，不具創作性，而於
    九十一年十一月七日以（九一）智專三（一）○三○一七字第○九一八七○○一
    八○二號專利再審查核駁審定書為仍應不予專利之處分。原告不服，提起訴願，
    遭駁回後，遂向本院提起行政訴訟。
貳、兩造聲明：
一、原告聲明：求為判決
１、訴願決定及原處分均撤銷。
２、訴訟費用由被告負擔。
二、被告聲明：求為判決如主文所示。
、兩造爭點：
    引證資料是否足以證明系爭案不具創作性，而不符新式樣專利之要件？
一、原告陳述：
１、訴願決定機關於訴願決定書之理由坦承按依新式樣專利審查基準觀之，新式樣專
    利應著重於視覺效果之增進強化，藉商品之造型提昇其品質感受，吸引一般消費
    者之視覺注意，進而產生購買之興趣者。而創作性之易於思及一事，應考慮三要
    素，即單元、單元構成及視覺效果，上述三要素若皆為易於思及者，該新式樣專
    利自不具創作性。但訴願決定機關卻採認被告的說詞，認為系爭案之單元構成及
    視覺效果，與引證資料相較，二者所不同者僅在於其單元之外輪廓稍作細微修飾
    而已，就單元、單元構成及視覺效果等三要素觀之，顯然毫無任何特別之感受。
２、在被告的說詞中，已坦承系爭案在單元這一要素已具有不同之創作，而此種創作
    將改變系爭案的單元構成及視覺效果，使系爭案與引證資料相較，即可從其特徵
    點，感受二者之差異，使一般消費者明白所要購買的規格型號，在一般資訊週邊
    產品的採購，確定產品適用規格型號是首要條件，消費者必定了解自己所要購買
    的產品種類，絕不會選擇不適用的產品，只會在相同產品中就廠牌、價位加以選
    擇。因此，本產品從其單元構造中已顯示出與引證資料的不同之處，即是使用於
    不同規格的資訊產品，如此易於辨識的視覺效果，被告竟無法理解，卻認為系爭
    案在就單元、單元構成及視覺效果等三要素觀之，顯然毫無任何特別之感受，顯
    為是非顛倒的認定；而訴願決定機關亦加以附和，不對被告說詞與判定上的矛盾
    處予以詳查，作成訴願駁回之處分，實為錯誤決定行為。
３、同時「專利查基準」係專利專責機關，亦即被告，依職權所制定之解釋性行政規
    則，依據行程序法第一百六十條第二項規定，此種解釋性行政規則應對外公告。
    考其用意，係因此類行政規則之違背，會影響對外行為之效力，進而影響人民的
    權利義務；換言之，違反解釋性行政規則而作成的行政處分即有違法或不當之原
    因，此種情形如仍堅持行政規則僅有對內效力，自與客觀事實不符，而此一見解
    早已是行政法學所肯認者。
４、訴願決定書中所稱「原處分機關以其整體形狀僅係西元一九九八年三月版之Com-
    puter Products 雜誌內頁所示之USB引證產品之既有同類產品之外形，因應不同
    年代，不同機能需要而予以小型化之簡易修飾而已，並未顯現出任何特異之造形
    變化特色及視覺效果，不具創作性」，而為不予專利之處分。被告之所以會有這
    種認定，原告於再審查時及於訴願時皆已強調這是因應產業特性的創作。連接器
    產業為求產品的相容性，所有產品皆須遵守產品的相關規範，而這些規範是由連
    接器協會所制定的，每家廠商都不能自絕於協會之外，原告相信身為產業主管機
    關的經濟部對產業的特性必定有相當程度的了解，否則如何帶領業者拼經濟。U-
    SB插頭的規格已有標準規範，因此其絕緣塑膠部分是標準的規格，任何 USB插頭
    都是相同的規格，各種不同規格的插頭能加以區別的部分，僅在於金屬的插頭部
    分，不同的金屬插頭代表不同的規格，因此連接器插頭的區別，必須由金屬插頭
    部分加以區別，這是製造者、販賣者與消費者的共識。因此連接器插頭的特異之
    造形變化特色及視覺效果必須由金屬插頭加以評斷。一般消費者觀看引證資料時
    即可清楚辨識引證資料上的兩款 USB插頭為不同規格型號，有相當明顯的視覺效
    果，同樣的將系爭案產品Mini USB與引證資料中的任一 USB插頭做比較，也將得
    到相同的結果。原告實不知被告之審查人員為何無法以產業的角度及消費者的選
    擇標準作為審查依據，僅以輕率的自由心證主觀態度作為認定，實是扼殺業界的
    研發創造的心力。每一個新式樣設計產品都必須兼顧到內部的結構設計，須知業
    界開發新款連接器須投入相當大的心力，每一種規格的連接器有不同的傳輸速率
    及端子結構，並配合結構設計而有不同的外觀，這豈是易於思及之創作，若將業
    界用心開發的創作，以「易於思及」一詞加以概括，實是對創作者的污辱，也是
    對業界的藐視，更是對專利制度的踐踏。訴願決定機關以主管機關之尊，不對屬
    下的單位的錯誤予以糾正，竟加以附和，如此錯上加錯，實有失監督之責。
５、被告又認為系爭案同類型諸專利業經美國核准專利乙節，經查各國法制不同、審
    查基準各異，對專利之審定各具獨立性，尚難執為本件亦應准予專利之論據。而
    訴願決定機關亦同樣附和這樣的論點，乃是忘記了我國已成為 WTO的一員，必須
    遵守 WTO知識產權協定（TRIPS），而TRIPS協定中有關專利的架構皆是源自於巴
    黎公約與伯爾尼公約。所有參加 TRIPS協定的國家，其專利制度雖為獨立的法制
    ，但大多遵循巴黎公約與伯爾尼公約，因此各國的專利法是大同小異，這就是為
    何我國要於九十二年一月通過新的專利法修正的原因。因此國外專利亦有其參考
    的價值，否則我國的專利將自外於世界組織。被告乃是負責 WTO的智慧財產權相
    關業務單位，豈可自毀立場，認為各國專利不能成為准予專利之論據，那為何又
    要以外國專利作為核駁專利的依據，豈不是有矛盾之處。而訴願決定機關卻不察
    被告用法錯誤之處，亦認同該論點，實有失職責。
６、被告以專利法第一百零七條第二項（舊法）之規定，係熟習該項技藝者易於思及
    之創作，作為核駁依據，是相當不負責任的做法。須知使用第一百零七條第二項
    的前提是新式樣創作必須無同法第一百零六條與第一百零七條第一項之情事。且
    第一百零七條第二項的適用原則是必須以一虛擬的熟習技藝之第三人的觀點加以
    判定，因此這一虛擬的熟習技藝之第三人是一必須對產業有相當程度了解的人士
    。反觀被告的審查人員，卻都是對連接器產業完全不了解的人士，才會認定不同
    規格的連接器竟會是易於思及之產品，實令業界人士甚感驚訝，也對審查人員對
    業界的了解竟會如此淺薄，官產之間竟有如此大的鴻溝，感到不解。
７、綜前所述，足見被告在關於「創作性」之判斷上，完全忽視產業特性，同時更對
    「易於思及」形成錯誤的認知，更基於此一錯誤的認知，而明顯違反專利審查基
    準關於「新式樣審查三要素」的基本運作模式。由於此一「審查基準」業已對外
    公告，原告基於對該行政規則之信賴，向被告提出專利申請；詎料，被告卻以違
    反該審查基準的審查方式，作成系爭案不具可專利性的認定，被告此一核駁審定
    除已造成原告正當權利的損害外，更有悖於專利法第一條所定「為鼓勵、保護、
    利用發明與創作」之公益目的，顯然不符行政程序法第八條後段所揭示「行政行
    為應保護人民正當合理之信賴」的行政法原則。為此，請判決如原告訴之聲明。
二、被告陳述：
１、按凡對於物品之形狀、花紋、色彩或其結合，透過視覺訴求之創作，且可供產業
    上利用之新式樣，得依本法申請取得新式樣專利，固為專利法第一百零六條暨第
    一百零七條第一項前段所明定。惟其新式樣如「係熟習該項技藝者易於思及之創
    作者」，仍不得依法申請取得新式樣專利，復為同法第一百零七條第二項所明定
    。本件「電連接器插頭（一）」整體形狀係由一電纜線、一扁長形握持本體及於
    本體前方之凸字形金屬插接端等三個單元結合而成之單元構成及視覺效果，就該
    等單元、單元構成及視覺效果等三要素觀之，顯然均已見於初審引證資料西元一
    九九八年三月版之Computer Products雜誌內頁所示之USB引證產品之既有同類產
    品之外形，因應不同年代、不同機能需要（產品規格）而予以小型化之簡易細微
    修飾而已，並未顯現出任何特異之造形變化特色及視覺效果，不具創作性，仍應
    不予專利，合先陳明。
２、原告訴稱「被告的說詞中，已坦承系爭案在單元這一要素已具有不同之創作．．
    ．使一般消費者明白所要購買之規格型號，．．．因此，本產品從其單元構造中
    以顯示出與引證資料的不同之處，即是使用於不同規格的資訊產品，被告竟無法
    理解，卻認為系爭案在就單元、單元構成及視覺效果等三要素觀之，顯然毫無特
    別之感受，顯為是非顛倒的認定」云云，惟所謂創作性應考慮三要素，即單元、
    單元構成及視覺效果若皆為易於思及者，自不具創作性，系爭案與引證資料所不
    同者僅係其單元之外輪廓稍作細微修飾而已，該等尺寸小型化及外圍弧度之簡易
    修飾，自屬熟習該項技藝者所易於思及之創作，與專利審查基準絕無是非顛倒之
    情事。
３、原告又稱「USB插頭的規格已有標準規範．．．任何USB插頭都是相同的規格，各
    種不同規格的插頭能加以區別的部分，僅在於金屬插頭部分，不同的金屬插頭代
    表不同之規格．．．因此連接器的特異造形變化特色及視覺效果必須由金屬插頭
    部分加以區別」云云。申請新式樣之形狀，乃在求物品外觀設計新穎．．．新式
    樣專利應著重於視覺效果之增進強化．．．等等，而創作性應考慮三要素，即單
    元、單元構成及視覺效果若皆為易於思及者，自不具創作性，係審查基準一般準
    則無誤。系爭案申請標的係一個整體的連接器，並非僅係該金屬插接端頭，其凸
    字形設計之插接端頭雖與引證資料稍有差異，惟此一外輪廓細微之修飾僅係高凸
    外形因應其所謂第一代、第二代產品標準規格而作尺寸小型化及外圍弧度之簡易
    修飾而已，而該等差異，就如原告於被告面詢時所自承「接觸端面之形狀於規格
    訂定時，已因應公座、母座插接互相配合需要而制訂完成」，此有面詢紀錄存卷
    內可稽，復配合於訴願理由所提之附件四之型錄所揭示其相互間之組接配合所必
    需之形狀，更足以佐證原處分認定之正確性。至於所指「連接器之絕緣塑膠是標
    準的規格」之辯詞，更不足採，蓋由原告於訴願理由所提之附件四之型錄所揭示
    之連接器之絕緣塑膠本體就有四種造形。又所指「原處分機關的審查人員都是對
    連接器產業完全不了解的人士．．．被告在關於『創作性』之判斷上，完全忽視
    產業特性，同時更對『易於思及』形成錯誤的認知．．．」乙節，亦僅係原告一
    己辯詞，被告審查時已提出相關引證資料，又接受原告攜帶樣品至被告面詢、實
    際說明，怎會對連接器產業完全不了解？故系爭案整體形狀確實僅係初審引證之
    既有同類物品之形狀，因應不同年代、不同機能需要（制定規格）而予以小型化
    之簡易修飾而已，並未顯現出任何特異之造形變化特色及視覺效果，為熟習該項
    技藝者易於思及之創作，不具創作性之理甚明。
４、原告另稱與系爭案同類型諸專利案業經美國核准專利以及我國已是 WTO的一員乙
    節，經查各國法制不同、審查基準各異，況WTO知識產權協定（TRIPS）並未對各
    國法制、審查基準或審查實務有任何規定，亦即對專利之審定各具獨立性，併予
    陳明。
５、綜上所述，被告之原處分並無違法，爰請判決如被告答辯之聲明。
    理  由
一、按凡對物品之形狀、花紋、色彩或其結合之創作，透過視覺訴求之創作，且可供
    產業上利用之新式樣，得依本法申請取得新式樣專利，固為專利法第一百零六條
    暨第一百零七條第一項前段所明定。惟其新式樣如「係熟習該項技藝者易於思及
    創作者」，仍不得依法申請取得新式樣專利，復為同法第一百零七條第二項所明
    定。
二、本件系爭第00000000號「電連接器插頭（一）」新式樣專利案，被告以
    其整體形狀僅係引證資料之既有同類產品之外形，因應不同年代、不同機能需要
    而予以小型化之簡易修飾而已，並未顯現出任何特異之造形變化特色及視覺效果
    ，不具創作性，而為仍應不予專利之處分。原告不服，循序提起訴願及本件行政
    訴訟。
三、原告於本件行政訴訟訴稱，系爭案為Mini USB規格產品，與引證資料用於筆記型
    電腦、桌上型電腦的 USB連接器，為完全不同規格、用途之連接器，一般人從視
    覺效果角度，可立即感受到兩種連接器之差異。又 USB插頭的規格已有標準規範
    ，任何 USB插頭都是相同的規格，各種不同規格的插頭能加以區別的部分，僅在
    於金屬插頭部分，不同的金屬插頭代表不同之規格，因此連接器的特異造形變化
    特色及視覺效果必須由金屬插頭部分加以區別。況且系爭案同類型諸專利案業經
    美國核准專利，我國既已是WTO的一員，必須遵守WTO知識產權協定 （TRIPS），
    則國外專利亦有其參考的價值，否則我國的專利將自外於世界組織云云。惟查：
１、按新式樣專利審查基準觀之，新式樣專利應著重於視覺效果之增進強化，藉商品
    之造形提昇其品質感受，吸引一般消費者之視覺注意，進而產生購買之興趣者。
    而創作性之易於思及與否一事，應考慮三要素，即單元、單元構成及視覺效果，
    上述三要素若皆為易於思及者，該新式樣專利自不具創作性。本件系爭「電連接
    器插頭（一）」新式樣專利之整體形狀係由一電纜線、一扁長形握持本體及於本
    體前方之凸字形金屬插接端等三個單元結合而成之單元構成及視覺效果，與引證
    資料相較，二者所不同者僅在於其單元之外輪廓稍作細微修飾而已，就單元、單
    元構成及視覺效果等三要素觀之，該等尺寸小型化及外圍弧度之簡易修飾，自屬
    熟習該項技藝者所易於思及，顯然毫無任何特別之感受，而與專利審查基準絕無
    是非顛倒之情事。
２、系爭案申請標的係一個整體的連接器，並非僅係該金屬插接端頭，其凸字形設計
    之插接端頭雖與引證資料稍有差異，惟此一外輪廓細微之修飾僅係高凸外形因應
    其所謂第一代、第二代產品標準規格而作尺寸小型化及外圍弧度之簡易修飾而已
    ，而該等差異，就如原告於被告面詢時所自承「接觸端面之形狀於規格訂定時，
    係因應公座、母座插接互相配合需要而制訂規格」，此有面詢紀錄存卷內可稽，
    復配合原告於訴願理由所提之附件四之型錄所揭示其相互間之組接配合所必需之
    形狀，益證原處分認定無誤。又由原告於訴願理由所提之附件四之型錄所揭示之
    連接器之絕緣塑膠本體就有四種造形，足見原告所指「連接器之絕緣塑膠是標準
    的規格」云云，不足採信。另被告審查時已提出相關引證資料，又接受原告攜帶
    樣品至被告面詢、實際說明，自無原告所指「被告之審查人員都是對連接器產業
    完全不了解的人士，．．．被告在關於『創作性』之判斷上，完全忽視產業特性
    ，同時更對『易於思及』形成錯誤的認知．．．」等情。因此，系爭案整體形狀
    確實僅係引證資料之既有同類產品之形狀，因應不同年代、不同機能需要（制定
    規格）而予以小型化之簡易修飾而已，並未顯現出任何特異之造形變化特色及視
    覺效果，而為熟習該項技藝者易於思及之創作，不具創作性。
３、各國法制不同、審查基準各異，況WTO知識產權協定（TRIPS）並未對各國法制、
    審查基準或審查實務有任何規定，亦即對專利之審定各具獨立性，尚難執為本件
    亦應准予專利之論據。
四、綜上所述，原告之陳詞均不可採，則被告認為系爭案不具創作性，而為「本案應
    不予專利」之處分，揆諸首揭規定，並無違誤，訴願決定予以維持，亦無不合。
    原告徒執前詞，訴請撤銷訴願決定及原處分，並無理由，應予駁回。
五、本件事證已臻明確，兩造其餘攻擊防禦方法與本件判決結果不生影響，故不逐一
    論述，併此敘明。
據上論結，本件原告之訴為無理由，爰依行政訴訟法第九十八條第三項前段判決如主
文。
中    華    民    國      九十三      年      六      月      三十      日
                              臺 北 高 等 行 政 法 院 第 一 庭
                                    審 判 長 法    官 徐瑞晃
                                             法    官 李得灶
                                             法    官 吳慧娟
右為正本係照原本作成。
如不服本判決，應於送達後二十日內，向本院提出上訴狀並表明上訴理由，如於本判
決宣示後送達前提起上訴者，應於判決送達後二十日內補提上訴理由書（須按他造人
數附繕本）。
中    華    民    國      九十三      年      六      月      三十      日
                                             書 記 官 劉道文
